臺灣高等法院高雄分院刑事判決　　　　　94年度上訴字第86號
上　訴　人　甲○○
即　被　告
指定辯護人　李偉如　律師
上列上訴人因偽造有價證券等案件，不服臺灣高雄地方法院93年
度訴字第1954號中華民國93年12月7日第一審判決（起訴案號：
臺灣高雄地方法院檢察署92年度偵字第24288 號），提起上訴，
本院判決如下：
    主  文
原判決撤銷。
甲○○行使偽造私文書，足以生損害於他人，處有期徒刑陸月，
如易科罰金，以參佰元折算壹日。
借款契約書對保欄上偽造之「乙○○」簽名壹枚，沒收。
    事  實
一、甲○○因無法使用首次購屋貸款，乃商得乙○○之同意，於
    民國84年5 月1 日，以乙○○之名義向余東成購買坐落於高
    雄縣岡山鎮○○段第455 之2 號之土地及其上建築物（同段
    第39號建號）即門牌號碼為高雄縣岡山鎮○○路55之1 號，
    乙○○並同意甲○○以上開房地辦理首次購屋貸款，並交付
    國民身分證及印鑑章予甲○○使用，嗣後因故未能辦成貸款
    ，乙○○旋即於84年5 月13日前往日本，惟將國民身分證及
    印鑑章交付並授權甲○○以其名義向中國國際商業銀行（以
    下簡稱中國國際商銀）高雄分行申請貸款，甲○○於同年6
    月乙○○前往日本期間，先將自己之相片黏貼於乙○○國民
    身分證正本相片欄上，而變造完成黏貼甲○○相片之「乙○
    ○」名義之國民身分證1 枚（變造國民身分證部分不另為免
    訴之諭知，詳後述），再於同年6 月28日，持上開變造之「
    乙○○」國民身分證及乙○○所交付之印鑑章，與不知情之
    劉國忠一同前往中國國際商銀高雄分行，由甲○○持上開變
    造之「乙○○」國民身分證向中國國際商銀高雄分行承辦人
    員林雅蘭表示其係借款人乙○○本人，願以上開房地設定抵
    押貸款，並由劉國忠擔任連帶保證人，申請借貸新台幣（下
    同）700 萬元（原申請借貸860 萬元，最後核貸為700 萬元
    ），甲○○依乙○○之授權在切結書、授權書、借款支用申
    請書、借款契約書、借款申請書上以乙○○之名義簽名及蓋
    章，惟因乙○○人在日本，甲○○明知借款契約書之對保欄
    必須本人親自到場，否則無法對保，竟基於行使偽造私文書
    之犯意，於同日偽造「乙○○」之簽名在借款契約書對保欄
    內，並將借款契約書交付林雅蘭而行使，以完成借款手續，
    足以生損害於中國國際商銀及乙○○。嗣因上開貸款未獲清
    償，經中國國際商銀高雄分行聲請對乙○○之薪資強制執行
    ，再經乙○○於92年2 月26日向臺灣高雄地方法院檢察署檢
    察官提出告訴後，始查知上情。
二、案經乙○○訴由臺灣高雄地方法院檢察署檢察官偵查起訴。
    理  由
一、訊據上訴人即被告甲○○固不諱言因無法使用首次購屋貸款
    ，乃商得被害人乙○○之同意，於84年5 月1 日，以被害人
    乙○○之名義向案外人余東成購買坐落高雄縣岡山鎮○○段
    第455 之2 號之土地及其上建築物（同段第39號建號）即門
    牌號碼為高雄縣岡山鎮○○路55之1 號，被告再於同年6 月
    28日，持換貼自己照片之「乙○○」國民身分證及被害人乙
    ○○所交付之印鑑章，與劉國忠一同前往中國國際商銀高雄
    分行，申請借貸700 萬元，被告依乙○○之授權在切結書、
    授權書、借款支用申請書、借款契約書、借款申請書上以乙
    ○○之名義簽名及蓋章，惟因乙○○人在日本，被告於同日
    偽造「乙○○」之簽名在借款契約書對保欄內，並將借款契
    約書交付林雅蘭而行使，以完成借款手續之事實，惟矢口否
    認有何行使偽造私文書之犯行，辯稱：事前均有經過乙○○
    之同意，且乙○○均知情云云，惟查向金融單位貸款，借款
    契約書之對保欄必須本人親自到場，否則無法對保一節，為
    證人林雅蘭於原審結證明確，並為眾所週知之事實，被害人
    乙○○係於84年5 月13日出境，至同年8 月4 日始入境，有
    內政部警政署入出境管理局93年10月26日境信恩字第193111
    50570 號函檢送乙○○之入出國日期證明書一紙在卷可參（
    見原審卷第102 頁），而被告向中國國際商銀高雄分行申請
    貸款之對保日期係84年6 月28日，有借款契約書載述明確，
    足證被告係冒用乙○○名義參與對保，此外並有借款契約書
    附卷可證，事證明確，被告之犯行洵堪認定。
二、被告甲○○偽造「乙○○」之簽名在借款契約書對保欄內，
    並將借款契約書交付林雅蘭而行使，以完成借款手續，足以
    生損害於中國國際商銀及乙○○，核係犯刑法第216 條、第
    210 條之行使偽造私文書罪，其偽造署押為偽造私文書之階
    段行為，又偽造私文書後持以行使，該偽造之低度行為，已
    為行使之高度行為所吸收，皆不另論罪。
三、原審予以論罪科刑，固非無見，惟查被告並未有後述之行使
    偽造私文書或偽造有價証券犯行，其詳如下述，原審一併予
    以論列，尚有未洽，被告上訴意旨，否認犯罪，雖無理由，
    惟原判決既有上述可議，仍應由本院予以撤銷改判；審酌被
    告為獲得貸款，竟冒用他人身分進行對保，業已生損害於他
    人之權益，念其犯後尚能坦承部分犯行，且該抵押之房地，
    係其出資購買而信託予被害人，對被害人之損害尚非重大等
    一切情狀，量處如主文所示第2 項所示之刑，並諭知易科罰
    金之折算標準；借款契約書對保欄上偽造之「乙○○」簽名
    1 枚，應依刑法第219 條規定，併予宣告沒收。
四、公訴意旨另以：被告甲○○上開趁乙○○出國旅遊之際，未
    經乙○○同意，藉保管乙○○身分證、印鑑機會，於84 年6
    月28日，持向中國國際商業銀行高雄分行申請860 萬元之房
    屋貸款，以乙○○擔任借款人，上開房地為擔保，偽造乙○
    ○之署押及盜蓋印文於借款契約、借款申請書、切結書及本
    票上，復以在高雄市苓雅區○○○路67號2 樓，以換貼自己
    照片方式變造之乙○○身分證，提示該分行承辦人員林雅蘭
    ，使林雅蘭陷於錯誤而同意撥借貸款700 萬元予甲○○，足
    生損害於乙○○，因認被告甲○○此部分所為尚涉犯刑法第
    216 條、第212 條、第210 條、第217 條之行使變造國民身
    分證、行使偽造私文書、偽造署押罪嫌云云，惟查：（一）
    刑法第210 條之偽造文書罪，以無制作權之人冒用他人名義
    而制作該文書為要件之一，如果行為人基於他人之授權委託
    ，即不能謂無制作權，自不成立該條之罪（最高法院47年台
    上字第226 號判決參照）；本件系爭房地係被告甲○○因無
    法使用首次購屋貸款，乃商得被害人乙○○之同意，於84年
    5 月1 日，以被害人乙○○之名義向案外人余東成所購買，
    已如前述，而被害人乙○○於警詢時指稱：「83、84年間，
    因買BB call 認識被告，被告是代書，他說因為房屋首購利
    率較低，請我幫忙辦貸款。」、「我原本答應甲○○要向我
    借用首次購屋貸款，向高雄企銀借貸，可是沒有成功」、「
    因為甲○○告訴我首購貸款利息較低，且他同意給我5 萬元
    ，我本著幫助他的意思，才將身分證，印鑑等證件借給他使
    用」等語（見92發查第1207號卷第4 頁、92他字第4280號卷
    第7 至8 頁），於原審指稱：「84年5 月間我有交印鑑證明
    、印章及身分證，他要我的首次購屋貸款」、「我知道買房
    子辦貸款，房子所有人要當貸款的債務人」等語（見原審卷
    第72頁、第77頁、第80頁），均供承將身分證，印鑑等證件
    借給被告使用以辦理首次購屋貸款，核與被告所辯事前均有
    經過乙○○之同意，且乙○○均知情等情相符，則上開抵押
    貸款程序，被告顯係基於被害人乙○○之授權委託，才在借
    款契約、借款申請書、切結書及本票上，以乙○○名義簽名
    、蓋章，即不能謂無制作權，依上開說明，被告之行為，自
    不成立行使偽造私文書或偽造有價證券、詐欺取財、使公務
    員登載不實之罪。（二）又刑法第216 條、第212 條之行使
    變造國民身分證罪之法定本刑為1 年以下有期徒刑之罪，依
    刑法第80條第1 項第3 款規定，追訴權時效期間為5 年，而
    被告係於84年6 月28日申請貸款並對保，足徵被告應係於84
    年6 月28日行使變造乙○○之國民身分證，而被害人乙○○
    係於92年2 月26日提出告訴後，被告始被查獲，則其追訴權
    5 年之時效已過，自不得再為追訴。（三）綜上所述，被告
    被訴之上開犯行，本應為無罪或免訴之諭知，惟公訴人認此
    部份犯行與前揭有罪部分犯行，有牽連犯之裁判上一罪關係
    ，爰不另為無罪或免訴之諭知，併此敘明。
據上論斷，應依刑事訴訟法第369 條第1 項前段、第364 條、第
299 條第1 項前段，刑法第216 條、第210 條、第41條第1 項、
第219 條，罰金罰鍰提高標準條例第2 條，判決如主文。
本案經檢察官林惠到庭執行職務。
中　　華　　民　　國　　94　　年　　5 　　月　　31　　日
                  刑事第七庭    審判長法  官  莊飛宗
                                      法  官  黃三友
                                      法  官  黃憲文
以上正本證明與原本無異。
如不服本判決應於收受本判決後10日內向本院提出上訴書狀，其
未敘述上訴理由者，並得於提起上訴後10日內向本院補提理由書
狀（均須按他造當事人之人數附繕本）「切勿逕送上級法院」。
中　　華　　民　　國　　94　　年　　5 　　月　　31　　日
　　　　　　　　　　　　　　　　　　　書記官  葉淑華
附錄本件判決論罪科刑法條：
刑法第210條
偽造、變造私文書，足以生損害於公眾或他人者，處5 年以下有
期徒刑。
刑法第216 條
行使第210 條至第215 條之文書者，依偽造、變造文書或登載不
實事項或使登載不實事項之規定處斷。
